【裁判字號】    99,台上,593
【裁判日期】    990408
【裁判案由】    損害賠償等
【裁判全文】
最高法院民事判決              九十九年度台上字第五九三號
上  訴  人  楊豐政即弘然鐵工廠
訴訟代理人  紀冠伶律師
被 上訴 人  中華工程股份有限公司
法定代理人  甲○○
參  加  人  經濟部工業局
法定代理人  乙○○
上列當事人間請求損害賠償等事件，上訴人對於中華民國九十八
年十月二十七日台灣高等法院第二審更審判決（九十七年度重上
更(一)字第一六五號），提起上訴，本院判決如下：
    主  文
原判決關於駁回上訴人就其請求被上訴人給付新台幣貳仟陸佰貳
拾伍萬參仟柒佰捌拾玖元本息之上訴，暨該訴訟費用部分廢棄，
發回台灣高等法院。
    理  由
本件上訴人主張：伊於民國八十四年四月間向被上訴人承購宜蘭
縣利澤工業區第一期一區（下稱利澤一期）坵塊暫編Ｂ一三地號
土地，面積約九二七．四平方公尺（在地籍整理後，標示為宜蘭
縣五結鄉○○段五九九之一五地號，面積一一三六．七七平方公
尺，嗣經分割及重測變更為利工段五二地號及五三地號，面積依
序為二○九．四八平方公尺、九二七．九一平方公尺，下稱系爭
土地），作為設置工廠之用，並於同年七月間依照預估面積繳清
地價款及開發基金，惟被上訴人迄未將系爭土地所有權移轉登記
並交付予伊。又伊申購時，未被告知系爭土地將設置擋土牆，詎
被上訴人擅自於其上建築高五公尺、長四五．五公尺之擋土牆及
寬度為三．六公尺之Ｌ型基腳（下合稱擋土牆），並要求伊負長
期管理維護之責，顯違買賣契約之約定，而有給付瑕疵之情形。
在被上訴人除去該瑕疵前，其未依債之本旨所為給付之提出，不
生提出之效力，即未完成給付，而有給付遲延之債務不履行情事
，並嚴重影響伊設廠計畫，伊因此受有貸款利息損失、預估淨利
損失、擋土牆基腳切斷費用、建廠成本增加等合計新台幣（下同
）二千六百二十五萬三千七百八十九元等情。爰依民法第二百二
十七條、第二百三十一條第一項、第三百五十四條、第三百六十
條、第二百十六條及第二百十五條規定，求為命被上訴人給付二
千六百二十五萬三千七百八十九元及加計自起訴狀繕本送達翌日
（即九十一年九月十三日）起算法定遲延利息之判決（系爭五三
地號土地部分，經第一審法院為被上訴人敗訴之判決，未據被上
訴人提起上訴。系爭五二地號土地部分，經原審為被上訴人敗訴
之判決，因其價額不逾一百五十萬元，不得上訴。另上訴人請求
參加人給付部分，經本院駁回其上訴而告確定）。
被上訴人則以：上訴人明知系爭土地須設置擋土牆以為保護，仍
願承購，即不能再予指摘。上訴人所提之建築配置平面圖，並無
地下室，工業局因而准其申購，並在不妨礙上訴人建廠情況下，
為使系爭土地能整成可供建廠之土地，遂指示伊施作擋土牆，以
保護工業區基地安全，亦無何不當；且擋土牆之設置，並不影響
其就系爭土地之利用，難認其受有何損害。伊通知上訴人於八十
五年十一月七日上午十時在現場點交，遭其拒絕受領，伊自無給
付遲延之可言。又縱認伊須負瑕疵擔保責任，上訴人之請求權亦
早已罹於時效而消滅等語，資為抗辯。
原審就上訴人請求被上訴人給付二千六百二十五萬三千七百八十
九元本息部分，維持第一審所為上訴人敗訴之判決，駁回其上訴
，係以：上訴人係於八十四年四月間向被上訴人申購利澤一期土
地開發案內暫編Ｂ一三地號土地，面積約九二七．四平方公尺，
並於同年七月間繳付土地價金及開發基金。而被上訴人於八十五
年八月二十三日完成擋土牆之設置，並於同年十一月七日通知點
交土地，但上訴人以有擋土牆而拒絕受領。上開暫編Ｂ一三地號
土地於八十五年十二月三十日地籍整理後，標示為宜蘭縣五結鄉
○○段五九九之一五地號，面積一一三六．七七平方公尺，再於
九十一年間分割、九十三年重測而變更為利工段五三及五二地號
，面積分別為九二七．九一平方公尺及二○九．四八平方公尺。
查上訴人買受者既係Ｂ一三地號之土地，被上訴人欲點交者亦同
，而依利澤一期土地出售要點規定，申購土地實際面積以地政機
關地籍整理土地登記簿所載者為準，並據此按原出售價格加計開
發成本利息辦理結算，補繳或退還價款，故兩造就系爭土地之買
賣範圍，乃以土地分區編號標示為準，並非以申購書所載土地面
積為依據，是買賣標的包括分割、重測後之五二及五三地號土地
。其次，兩造間就系爭土地買賣所簽立之相關文件，均無關於被
上訴人得在系爭土地上設置擋土牆之約定，而擋土牆係於八十五
年七月間動工，同年八月二十三日完成設置，且坐落編號Ｂ一三
地號土地上，故該擋土牆顯係於兩造訂定買賣契約後始另設置，
非上訴人於訂約時所得預見及知悉。又擋土牆高五公尺、長四五
．五公尺，且在地下有寬三．六公尺、厚度五○公分之Ｌ型基腳
，將系爭土地切割為大小不一之五二、五三地號二塊，無法整體
利用；且依上訴人申購土地所檢附之建築配置平面圖所示，上訴
人將在其上興建面積達四六八平方公尺之廠房及約六十平方公尺
之辦公廳舍，勢必要在擋土牆下方開挖地基，增加施工之困難度
及危險性，並造成施工成本之增加，系爭土地確有減少其通常效
用或契約預定效用之瑕疵，上訴人自得拒絕受領被上訴人於八十
五年十一月七日所為之提出，並拒絕給付尚須補繳之價金。而被
上訴人迄未依買賣契約之約定，交付除去擋土牆之土地予上訴人
，即有給付遲延情事。被上訴人以九十八年四月二十三日準備書
狀繕本之送達為解除系爭買賣契約之意思表示，尚非合法，其所
為同時履行之抗辯，亦無可取。又擋土牆之設置原係為配合鄰近
保安宮之保留，惟保安宮業於八十五年底同意遷建，則擋土牆之
存在是否仍有絕對必要，已屬有疑。況擋土牆設置目的既係在隔
離既有工廠與利澤工業區之範圍，以便就工業區內土地為填土整
地，將地勢填高以供建廠及排水，惟上訴人所申購之Ｂ一三地號
係屬利澤工業區範圍，縱有設置擋土牆之必要，亦應在工業區與
非工業區之既有工廠範圍之邊界上，以求對土地申購人損害之最
小。乃被上訴人擅將擋土牆設置於Ｂ一三地號土地中央偏西處，
顯使在擋土牆西側部分之系爭土地（即分割後五九九之一六○地
號，重測後五二地號），無法受到擋土牆之保護，亦未能與工業
區內其他土地同等填高整地，致上訴人受有無法有效利用上開部
分土地之損失，被上訴人就擋土牆位置之設置，其目的與方法間
顯有違比例原則。是上訴人拒絕受領，尚非權利濫用。上訴人雖
得請求被上訴人依買賣契約為給付及賠償因遲延而生之損害，惟
：1.自八十四年七月一日起至九十年十一月三十日止之貸款利息
損失一百五十一萬七千零六十七元部分，因貸款購買土地本須支
付利息，該利息之支出繫於上訴人是否還清貸款，與上訴人何時
取得土地及建廠並無直接關聯；2.擋土牆基腳切斷費用一百七十
九萬八千三百元部分，因債權人對於債務人給付遲延所得請求賠
償者為因遲延而生之損害，本件既尚未完成給付，上訴人不發生
擋土牆基腳是否除去之費用支出問題；3.建廠成本增加五百四十
三萬三千一百零九元部分，因屬積極損害，除法律另有規定外，
應以損害之發生為賠償義務之成立要件，而上訴人在申購土地時
實際投注之建廠成本為何，並非客觀確定，未來何時建廠，以及
實際建廠前可能發生之變動狀況均屬未知，尚難僅據上訴人所提
出之工程詳細表為標準，及依工程詳細表所製作之鑑定報告書，
即認定有上訴人所云之建廠成本必會增加，且增加上開金額。4.
預估淨利損失四千三百四十萬六千六百元部分，因上訴人就鐵工
廠之營運乃初創，其建廠及成立公司開始量產營運是否如期順利
完成，並非確定，且縱使量產後，亦無任何過往之營業業績及利
潤等客觀前例可資比較及依循，其預期利潤未必發生；凡此，均
不得請求。從而上訴人請求被上訴人給付二千六百二十五萬三千
七百八十九元本息，於法無據，不應准許等詞，為其論斷之基礎
。
按原告在同一程序以單一之聲明主張二以上可併存之實體法上請
求權者，法院擇一為原告勝訴之判決時，固毋庸就另一請求權為
審理，惟必須該二請求權均無理由，始得駁回原告之訴。本件上
訴人為「金錢賠償」之請求部分，在第一審除主張依債務不履行
之法律關係外，另主張依瑕疵擔保之法律關係為相同內容之請求
（見一審卷九八頁、一二○頁反面、一六四頁等），並經第一審
判決列為爭執事項（見一審判決九、一○頁），更審前原審法院
判決（見該判決三頁）及本院九十七年度台上字第二○五八號判
決（見該判決二頁），亦均有提及。乃原審僅認上訴人依債務不
履行之損害賠償請求為無理由，即維持第一審所為上訴人敗訴部
分之判決，駁回其上訴，而未就上訴人依瑕疵擔保之法律關係為
請求部分是否有理由予以審判，揆諸首揭說明，已有未合。其次
，上訴人為金錢請求部分，於第一審係主張其受有貸款利息二百
二十三萬七千四百六十八元、預估淨利損失一千六百四十九萬二
千零八元、擋土牆基腳切斷費用一百八十二萬一千二百零四元、
建廠成本增加五百四十三萬三千一百零九元及鑑定費用二十七萬
元等損害，合計二千六百二十五萬三千七百八十九元（見一審卷
三七八、三七九頁）。於提起第二審上訴時，其請求給付之總金
額不變，但各項金額已有變更（見原審上字卷(一)一八頁、卷(二)六
九至七三頁），該法院未予闡明特定。本院發回更審後，上訴人
請求給付之總金額仍不變，但項目及金額已變動為：貸款利息一
百五十一萬七千零六十七元、預估淨利損失一千七百五十萬五千
三百十三元、擋土牆基腳切斷費用一百七十九萬八千三百元、建
廠成本增加五百四十三萬三千一百零九元（見原審更(一)卷一一二
頁），而在相同訴訟標的及應受判決事項聲明之下，項目減少且
金額流用，不涉訴之變更或追加，固無不可，但原審於認定上訴
人全部二千六百二十五萬三千七百八十九元本息之請求為無理由
之同時，竟就預估淨利損失部分，以上訴人請求給付四千三百四
十萬六千六百元為其論斷之基礎，不無理由矛盾之違法。上訴意
旨，指摘原判決前述部分為不當，求予廢棄，非無理由。此外，
上訴人八十四年四月間訂約所承購者，乃暫編Ｂ一三地號，面積
約九二七．四平方公尺之土地，而在地籍整理後，該土地標示為
宜蘭縣五結鄉○○段五九九之一五地號，面積增至一一三六．七
七平方公尺，嗣經分割及重測，再變更為利工段五二地號及五三
地號，面積依序為二○九．四八平方公尺、九二七．九一平方公
尺，為原審合法認定之事實。其中五三地號土地之面積九二七．
九一平方公尺，與原約定買賣之面積九二七．四平方公尺，相差
僅○．五一平方公尺。雖兩造就系爭土地之買賣範圍，係以土地
分區編號標示為準，並非以申購書所載土地面積為依據，買賣標
的應包括分割、重測後之五二及五三地號土地，係已經判決確定
之事實。惟擋土牆設置之目的，原審認定係在隔離既有工廠與利
澤工業區之範圍，以便就工業區內土地為填土整地，將地勢填高
以供建廠及排水，且依上訴人申購土地所檢附之建築配置平面圖
所示，上訴人將在其上興建面積達四六八平方公尺之廠房及約六
十平方公尺之辦公廳舍等情，則五二地號土地似原非位於利澤工
業區之範圍內，否則何以約定買賣土地面積有達約二○九平方公
尺之誤差？又被上訴人何以在五二、五三地號土地間興建擋土牆
，作為既有工廠與利澤工業區之區隔界牆？均有再加調查審認之
必要。倘兩造於簽訂系爭土地買賣契約時，俱無以五二地號土地
作為買賣標的之認識，被上訴人為使利澤工業區土地之便於安全
利用，因而興建擋土牆，是否猶能謂其就債之履行有故意或過失
，不無疑問。再者，五三地號土地之面積，與上訴人申購前檢附
建築配置平面圖所欲興建廠房與廳舍之大小及範圍相當，則上訴
人未先依其所提之配置圖使用土地，徒以本非兩造預期買賣標的
之五二地號土地上擋土牆之爭議，拒絕受領土地並開始依原訂計
畫施作，是否非無權利濫用等項，均攸關被上訴人應否負賠償責
任及上訴人是否受有損害與所受損害範圍之認定。案經發回，宜
一併注意及之。
據上論結，本件上訴為有理由。依民事訴訟法第四百七十七條第
一項、第四百七十八條第二項，判決如主文。
中    華    民    國  九十九  年    四    月    八    日
                      最高法院民事第五庭
                          審判長法官  朱  建  男
                                法官  顏  南  全
                                法官  林  大  洋
                                法官  沈  方  維
                                法官  陳  碧  玉
本件正本證明與原本無異
                                      書  記  官
中    華    民    國  九十九  年    四    月   二十   日
                                                       s

司法院資訊處製作；財團法人民間司法改革基金會備份。
